臺灣臺北地方法院民事判決　　　　　　　93年度訴字第2960號
原　　　告　財政部國有財產局臺灣北區辦事處
法定代理人　丁○○
訴訟代理人　吳嘉榮律師
被　　　告　乙○○
兼上一人之
訴訟代理人　甲○○
被　　　告　丙○○○
上列當事人間請求遷讓房屋等事件，本院於民國94年7月26日言
詞辯論終結，判決如下：
    主      文
被告乙○○、被告甲○○應自坐落台北市○○段○○段第168號土
地上之建物即門牌台北市○○○路○段23巷1弄19號3樓房屋遷出
並返還予原告；及應給付原告新台幣肆拾貳萬壹仟柒佰玖拾捌元
，暨自民國93年6月1日起至交還前開房屋之日止，按月以新臺幣
玖仟玖佰捌拾元計算之損害金。
原告其餘之訴駁回。
訴訟費用由被告乙○○、甲○○負擔35％，餘由原告負擔。
本判決第1項於原告以新台幣貳拾萬陸仟元供擔保後，得假執行
；但被告乙○○、被告甲○○如以新台幣陸拾壹萬陸仟捌佰玖拾
捌元預供擔保後，得免為假執行。
原告其餘假執行聲請駁回。
    事實及理由
一、查，原告之法定代理人原為「高志達」，嗣於訴訟中之變更
    為「丁○○」，並於民國93年7月16日依法向本院為承受訴
    訟之聲明，此有卷附承受訴訟狀、財政部93年7月7日台財人
    字第0930850798號函可憑，核與民事訴訟法第170條、第175
    條規定相符，應予准許，合先陳明。
二、本件被告丙○○○（下稱丙○○○）經合法通知後，未於言
    詞辯論期日到場，核無民事訴訟法第386條所列各款之情形
    ，爰依原告之聲請，准其一造辯論而為判決。
三、查，原告基於民法第767條及侵權行為、與不當得利等規定
    ，訴請被告遷讓房屋及給付相當租金損害（見本院卷第6至7
    頁），嗣於本院審理中追加門牌台北市○○○路○段23巷1弄
    19號3樓房屋（下稱系爭19號3樓）現住戶甲○○（即被告乙○○〈下稱乙○○〉之女，下稱甲○○）為本件被告，併訴
    請其遷讓房屋及給付相當租金損害（見本院卷第219頁），
    核與民事訴訟法第255條第1項第2款、第7款規定相符，應予
    准許，次予陳明。
四、原告主張：坐落台北市○○段○○段168號土地上，門牌台北
    市○○○路○段23巷1弄15號3樓房屋（下稱系爭15號3樓）、
    及系爭19號3樓。原係台灣省菸酒公賣局（下稱菸酒公賣局
    ）管理之台灣省財產，嗣菸酒公賣局改制為台灣菸酒股份有
    限公司，乃將上列房屋列為不作價投資資產，變更為非公用
    財產，並於88年11月29日登記為中華民國所有，並以伊為管
    理機關。惟系爭15號3樓房屋卻遭被告丙○○○（下稱丙○○○）、而系爭19號3樓現由乙○○、甲○○無權占用，致
    使伊受有相當租金損害。伊乃基於管理機關地位，爰依民法
    第767條、侵權行為及不當得利等規定，訴請其等遷讓占用
    之上列房屋及給付相當租金損害等情。並於本院聲明：(一)丙○○○應自系爭15號3樓房屋遷出，並將該房屋返還予原告
    ；並應給付原告新台幣（下同）508921元，及自93年6月1日
    起至返還上列房屋日止，按月給付原告11980元。(二)乙○○
    、甲○○應自系爭19號3樓房屋遷出，並將該房屋返還予原
    告；並應給付原告421798元，及自93年6月1日起至返還上列
    房屋日止，按月給付原告9980元。(三)願供擔保請准宣告假執
    行。
五、乙○○、甲○○則以：原告僅為財政部國有財產局（下稱國
    有財產局）辦事處，提起本訴並無當事人能力；又，乙○○
    原為菸酒公賣局職員，並於62年12月1日辦理退休，而系爭
    19號3樓房屋乃當時依法獲配眷舍，且依「中央機關學校國
    有眷舍房地處理辦法」（下稱眷舍處理辦法）第3條第1項第
    1款及第2款規定，伊為72年5月1日前依法配住眷舍之退休人
    員，即為合法之現住人，並非無權占用該房屋；甲○○為乙○○之女，經乙○○同意，始於87年6月19日遷入該房屋，
    亦非無權占有該房屋等語，資為抗辯。並於本院聲明：(一)原
    告之訴及假執行聲請均駁回。(二)如受不利之判決，願供擔保
    請准宣告免為假執行。
六、查，系爭15號3樓、及系爭19號3樓，原係菸酒公賣局管理之
    台灣省財產，嗣菸酒公賣局改制為台灣菸酒股份有限公司，
    乃將上列房屋列為不作價投資資產，變更為非公用財產，並
    於87年12月21日登記為中華民國所有，並以伊為管理機關等
    情，有卷附土地及建物登記謄本足憑（見本院卷第14至15頁
    、第17頁），並為兩造所不爭執，堪信為真。
七、本件應審究者為(一)原告僅為「辦事處」，其提起本訴是否合
    法？(二)丙○○○是否無權占有系爭15號3樓房屋？(三)乙○○
    、甲○○是否無權占有系爭19號3樓房屋？(四)若其等為無權
    占有，則原告受有相當租金損害額為若干？茲分別論述如下
    ：
(一)、原告僅為「辦事處」，其提起本訴是否合法？
    查，原告係國有財產局之分支機構，依該局組織條例第2條
    、第11校及該局各地區辦事組織通則第3條規定，就台灣北
    區之國有土地，依法有代表國家行使管理之權限，就其業務
    範圍內之事項涉訟時，自有當事人能力（最高法院51年台上
    字第2680號判例意旨及司法院（73）廳民1字第747號函示意
    見參照）。準此可知，原告雖係該局之辦事處，但系爭15號
    3樓及19號3樓房屋既位於台北市內，屬於其管轄區域，本件
    自屬其業務範圍，其提起本訴，自有當事人能力。故被告抗
    辯：原告僅為辦事處，並無當事人能力，提起本訴為不合法
    云云，即無可取。
(二)、丙○○○是否無權占有系爭15號3樓房屋？
    經查，系爭15號3樓原配住人為「李華田」乙情，有卷附菸
    酒公賣局眷舍清冊可憑（見本院卷第20頁），而該房屋目前
    設籍人為范慶新、范聖妮、范慶昱等人，而其等早已於66年
    12月13日出境至今仍未入境乙節，亦有戶籍謄本、內政部警
    政署入出境管理局94年6月16日境信慧字第09410545150號函
    檢附其等入出境資料附卷可稽（見本院卷第174頁、第203至
    206頁），且丙○○○戶籍並未設於該房屋（見本院卷第160
    頁之戶籍謄本），而該屋目前並無人居住或占用情形乙事，
    亦經本院囑託台北市政府警察局中山分局至現場查明屬實，
    有卷附該局94年7月1日北市警中分刑字第09433207800號函
    足參（見本院卷第207頁）。可證，丙○○○並未占用系爭
    15號3樓房屋甚明。是原告主張：丙○○○占用系爭15號3樓
    房屋云云，顯無可取。
(三)、乙○○、甲○○是否無權占有系爭19號3樓房屋？
  1.經查，乙○○原為菸酒公賣局員工，原獲配住系爭19號3樓
    房屋，然乙○○已於62年12月1日即辦理退休，至今仍占用
    該屋居住等情，有卷附菸酒公賣局眷舍清冊、菸酒公賣局
    62.12.4.公人1字第36676號函、台北市政府警察局中山分局
    94年7月1日北市警中分刑字第09433207800號函、戶籍謄本
    足稽（見本院卷第20頁、第68頁、第207頁、第222頁），並
    為乙○○所自陳（見本院卷第225 頁反面），足見乙○○目
    前仍無權占用系爭19號3樓房屋。而甲○○為乙○○之女，
    業已成年，至87年6月19日始遷入該屋乙節，亦有戶籍謄本
    在卷足憑（見本院卷第223頁），且為其所自陳（見本院卷
    第224頁），益證，甲○○並非為乙○○之占有輔助人，顯
    係為自己而占用系爭房屋已明。
  2.乙○○抗辯：依據眷舍處理辦法第3條第1項第1款及第2款規
    定，伊為72年5月1日前依法配住眷舍之退休人員，即為合法
    之現住人，並非無權占用該房屋云云。然按，因任職關係獲
    准配住眷舍，其性質為使用借貸，目的在於使任職者，安心
    盡其職責，是倘借用人喪失其所屬機關之任職關係，當然應
    認依借貸之目的，已使用完畢，配住機關自得請求返還（最
    高法院44年台上字第802號及91台上字第1926號判例意旨參
    照）。又，菸酒公賣局為公營事業機構，其職員之任用非依
    公務人員任用法，其退休亦非依公務人員退休法辦理，自非
    屬行政院台49人字第6719號令及台74人政肆字第14927號函
    所示，公務員退休續住之適用對象，此觀司法院大法官會議
    第557號解釋意旨自明。故乙○○自無眷舍處理辦法第3條第
    1項第1款及第2款適用之餘地。是乙○○抗辯：伊為合法現
    住人，並非無權占用該屋云云，自無可採。
  3.綜上，乙○○既無占有使用系爭19號3樓房屋之正當權源，
    則甲○○亦屬無權占有使用該屋。是原告主張：乙○○、甲○○無正當理由而占用系爭19號3樓房屋乙節，自屬可取。
(四)、若其等為無權占有，則原告受有相當租金損害額為若干？
  1.按無法律上之原因而受有利益致他人受有損害，應返還其利
    益，而無權占有他人之物，依社會通常之觀念，可獲得相當
    租金之利益，並因而致物之所有權人自受有相當於租金之損
    失，無權占有人自應返還相當於租金之利益（最高法院61年
    台上字第16 95號判例意旨參照）。查，乙○○、甲○○無
    權占有使用原告管有系爭19號3樓房屋，原告自得基於管理
    機關之地位，依民法第179條規定請求相當租金之不當得利
    損害金。
  2.次按，城市地方房屋之租金，以不超過土地及其建築物申報
    總價年息10％為限，土地法第97條第1項定有明文。經查：
    (1)、系爭19號3樓房屋，位於台北市○○○路○段23巷內，毗
        鄰中山北路2段、林森北路，附近有公園、停車場、與
        公車站，附近商業活絡，生活機能完善，此有現場略圖
        、現場照片等件為證（見本院卷第132至144頁），故本
        院審酌上列情狀，認系爭19號3樓房屋相當租金損害，
        以土地及建物申報總價年息10％為允當。
    (2)、本件原告於88年11月29日接管系爭19號3樓房屋，為該
        屋之管理機關（見本院卷第17頁之建物登記謄本），則
        自斯日起即得依系爭房屋之現值（見本院卷第28頁之台
        北市稅捐稽徵處中南分處93言4月19日北市稽中南乙字
        第09360394400號函）及其所坐落基地（即上開168號土
        地）面積之申報地價（見本院卷第14頁之土地登記謄本
        ），再按上開租金率計算，請求其等給付相當於租金之
        不當得利損害金至93年5月31日止，計421798元（計算
        式詳如附表所示，元以下4捨5入），並自93年6月1日起
        至返還該屋日止，按月應給付相當租金損害9980元。
八、從而，原告依據民法第767條、不當得利規定，訴請乙○○
    、甲○○應自系爭19 號3樓房屋遷出，並將該房屋返還予原
    告；並應給付其損害金計421798元，及自93年6月1日起至返
    還上列房屋日止，按月給付9980元，為有理由，應予准許。
    至原告訴請丙○○○遷讓返還系爭15號3樓房屋，並給付相
    當租金損害部分即屬無據，應予駁回。
九、原告及乙○○、甲○○均陳明願供擔保，聲請宣告假執行或
    免為假執行，經核原告勝訴部分，合於法律規定，爰分別酌
    定相當之擔保金額宣告之；原告其餘假執行之聲請，因訴之
    駁回而失所依據，不予准許。
十、本件事證已臻明確，兩造其餘攻擊或防禦方法，經本院審酌
    後，認均與本件之結論無涉，茲不再一一論述，併予敘明。
十一、據上論結，本件原告之訴為一部有理由、一部無理由，依
      民事訴訟法第385條第1項前段、第79條、第85第1項前段
      、第390條第2項、第392條第2項，判決如主文。
中　　華　　民　　國　　94　　年　　8 　　月　　29　　日
                  民事第一庭    法　官　楊絮雲
以上正本係照原本作成
如對本判決上訴，須於判決送達後20日內向本院提出上訴狀
中　　華　　民　　國　　94　　年　　8 　　月　　29　　日
                    　　　　　　書記官　高秋芬
